ACORDAO-COMPLETO-2311604

ACÓRDÃO 475/2019 ATA 7/2019 - PLENÁRIO

VISTOS, relatados e discutidos este Relatório de Acompanhamento dos empreendimentos de geração e transmissão da Usina Hidrelétrica (UHE) de Belo Monte, no Rio Xingu, Estado do Pará, conforme autorização constante do Acórdão 564/2017-TCU-Plenário;
	ACORDAM os Ministros do Tribunal de Contas da União, reunidos em Sessão Plenária, ante as razões expostas pelo Relator, em:
9.1. dar ciência à Agência Nacional de Energia Elétrica, às Centrais Elétricas Brasileiras S.A. e ao Ministério de Minas e Energia dos seguintes fatos apurados no presente acompanhamento:
9.1.1. descumprimento dos 9 (nove) contratos de concessão firmados entre União e Abengoa, todas as obras paralisadas desde 2015, que totalizam 6.300 Km de linha de transmissão em 500 kV (Contratos 001/2013, 005/2013, 006/2013, 009/2013, 010/2013, 013/2013, 002/2014, 015/2014 e 20/2014) ;
9.1.2. a ausência das linhas de transmissão trouxe dano ao Sistema Elétrico Brasileiro, uma vez que feriu a política de expansão do sistema elétrico brasileiro, por impedir que o potencial de geração da região Norte seja escoada para outras regiões; 
9.1.3. o sistema está operando com restrição, o que afeta a sua confiabilidade e a otimização hidrotérmica, pondo em risco o próprio suprimento de energia elétrica;
9.1.4. o ONS é obrigado a optar por cortar até 6 (seis) unidades geradoras da UHE Belo Monte ou até quatro unidades na UHE Tucuruí, dada a elevada geração disponível na região Norte no período úmido; 
9.1.5. o sistema elétrico, no período úmido de 2016/2017, deixou de escoar 968 MWmédios em razão da paralisação das obras da Abengoa, o que se consubstanciou em dano para a administração pública da ordem de R$ 575 milhões a preços de maio/2017;
9.1.6. já no período úmido de 2017/2018, deixará de escoar 1400 MWmédios, que custará R$ 832 milhões, o que representa o consumo de 27 milhões de residências no período; 
9.1.7. frustração do Plano Plurianual dada a paralisação de 6.300 km de linhas de transmissão da Abengoa já que o PPA 2016-2019 (meta 0023) previa implantar 23.000 km de novas linhas de transmissão no Sistema Elétrico Nacional; 
9.1.8. o dano ao Sistema Elétrico Brasileiro foi causado exclusivamente pela estratégia empresarial do grupo espanhol Abengoa que agora se encontra em recuperação judicial. O que deu causa à paralisação das obras advieram de suas atividades empresariais e não do Poder Concedente, da Aneel, ou qualquer órgão ligado ao meio ambiente;
9.2. recomendar que a Agência Nacional de Energia Elétrica (Aneel) , tão logo seja exarada a decisão judicial definitiva do processo 0029741-24.2016.8.19.0001, em trâmite na 5ª Vara Empresarial do Estado do Rio de Janeiro, adote as medidas judiciais necessárias para processar a Abengoa por perdas e danos em face da inadimplência contratual, informando ao Tribunal da medida adotada;
9.3. encaminhar cópia deste Acórdão ao Ministério Público Federal, nos termos do art. 41, § 2º da Lei 8.443/1992, c/c o art. 248 do RI/TCU, c/c o art. 7º da Lei 7.347/1985, para a adoção das providências que estender cabíveis;
9.4. encaminhar cópia deste Acórdão ao Programa de Parcerias de Investimentos da Presidência da República, à Empresa de Pesquisa Energética, ao Operador Nacional do Sistema Elétrico, à Comissão de Serviços de Infraestrutura do Senado Federal, à Comissão de Minas e Energia da Câmara dos Deputados e à Controladoria-Geral da União;
9.5. retornar os autos para a SeinfraElétrica para continuidade do acompanhamento.

Acompanhamento dos empreendimentos de geração e transmissão da Usina Hidrelétrica (UHE) de Belo Monte, no Rio Xingu.

Agência Nacional de Energia Elétrica; Centrais Elétricas Brasileiras S.A. e Ministério de Minas e Energia.

3. Interessados/Responsáveis: não há.

Ana Arraes.

13.1. Ministros presentes: José Mucio Monteiro (Presidente), Walton Alencar Rodrigues, Benjamin Zymler, Aroldo Cedraz (Relator), Raimundo Carreiro, Ana Arraes, Bruno Dantas e Vital do Rêgo.
13.2. Ministra que alegou impedimento na Sessão: Ana Arraes.
13.3. Ministros-Substitutos presentes: Marcos Bemquerer Costa e Weder de Oliveira.

ACORDAO-COMPLETO-2522747

Acórdão de Relação 14/2022 - Plenário

Acórdão de Relação

AROLDO CEDRAZ

Trata-se de acompanhamento dos empreendimentos de geração e transmissão da Usina Hidrelétrica (UHE) de Belo Monte, no Rio Xingu, Estado do Pará, conforme autorização constante do Acórdão 564/2017-TCU-Plenário.
2.	A fiscalização foi conduzida pela Secretaria de Fiscalização de Infraestrutura de Energia Elétrica, 1ª Diretoria.
3.	Transcrevo a seguir o relatório elaborado pela equipe de auditoria, que contou com a anuência do corpo dirigente da unidade (Peças 80 a 82) :
	"[...] I- INTRODUÇÃO
	Trata-se de acompanhamento dos empreendimentos de geração e transmissão da Usina Hidrelétrica (UHE) de Belo Monte, no rio Xingu, estado do Pará, conforme autorização constante do Acórdão 564/2017-TCU-Plenário, de relatoria do Ministro Aroldo Cedraz. 
A UHE Belo Monte terá capacidade total instalada de 11.233,1 MW e adicionará 4.571 MWmédios de energia ao sistema elétrico brasileiro, energia suficiente para abastecer 40% do consumo residencial de todo o país. Belo Monte é um empreendimento estruturante para a política nacional de expansão da geração de energia elétrica. 
Por tal motivo, e devido ao risco de descompasso entre os processos de geração e transmissão de um empreendimento dessa envergadura, que pode afetar o planejamento do setor elétrico impondo riscos adicionais à segurança energética, bem como onerar o consumidor substancialmente pelo custo da energia à disposição mas sem linha de transmissão, conforme já constatado em outras ocasiões pelo TCU (Acórdão 2316/2014-TCU-Plenário, Relator Ministro José Jorge) , o Tribunal determinou à SeinfraElétrica o presente acompanhamento. 
Portanto, o trabalho tem como objetivo aferir a conformidade e eficiência das ações adotadas pelo Poder Concedente e pelo regulador para assegurar a concatenação cronológica das obras de geração e transmissão e para evitar restrições no intercâmbio de energia entre as regiões do país de sorte que a otimização do sistema não seja prejudicada, impondo riscos à segurança energética e impactos tarifários ao consumidor pela não utilização de energia elétrica disponível mas sem linhas de transmissão para escoamento.
VISÃO GERAL DO OBJETO
A UHE Belo Monte é uma hidrelétrica a "fio d'água", ou seja, com baixa capacidade de reservação e regularização, sendo seu perfil de geração sazonal anual muito dependente da afluência hídrica. Este é o arranjo de engenharia possível para Belo Monte gerar energia com baixo impacto socioambiental em razão da menor área alagada possível (reservatório com apenas 503 km²) . 
Em abril de 2010, o consórcio Norte Energia S.A ganhou o leilão estruturante para geração de energia de Belo Monte. O grupo é composto pela holding Eletrobras (e subsidiárias) , agentes privados e fundos de pensão públicos. A Eletrobras participa com 15%, Chesf com 15% e Eletronorte com 19,98%, totalizando 49,98%. A Petros e Funcef, fundo de pensões e investimentos dos funcionários da Petrobras e da Caixa Econômica Federal, participam com 10% cada. Já os agentes privados são: Amazônia, com 9,77%; Aliança, com 9%; Belo Monte, com 10%; J. Malucelli Energia, com 0,25%; e Sinobras, com 1% (peça 19, p. 1) .
O projeto da UHE Belo Monte contempla um reservatório principal (Sítio Pimental) e um intermediário (Sítio Belo Monte) . No primeiro sítio são 6 máquinas de 38,85 MW e no segundo, 18 máquinas de 611,11 MW, totalizando 11.233,1 MW de capacidade instalada. Conforme previsto no contrato de concessão, a usina atingirá 100% de sua garantia física (4.571 MWmédios) quando a 8ª unidade da casa de força do Sítio Belo Monte estiver operacional, contudo, no auge do período seco, apenas 1 máquina operará.
Instada acerca da previsão de entrada em operação das unidades geradoras restante de Belo Monte, a Aneel encaminhou as informações traduzidas na Tabela 1.
Tabela 1 - Cronograma de entrada em operação comercial da UG 6 a UG 18
	Unidade Geradora
	Potência (MW) 
	Operação Comercial constante do Contrato Concessão
	Previsão de Operação Comercial

	Belo Monte 6
	611,11
	31/1/2017
	30/8/2017

	Belo Monte 7
	611,11
	31/3/2017
	30/11/2017

	Belo Monte 8
	611,11
	31/5/2017
	31/1/2018

	Belo Monte 9
	611,11
	31/7/2017
	30/4/2018

	Belo Monte 10
	611,11
	30/9/2017
	30/7/2018

	Belo Monte 11
	611,11
	30/11/2017
	31/10/2018

	Belo Monte 12
	611,11
	31/1/2018
	31/1/2019

	Belo Monte 13
	611,11
	31/3/2018
	31/1/2019

	Belo Monte 14
	611,11
	31/5/2018
	30/4/2019

	Belo Monte 15
	611,11
	31/7/2018
	30/7/2019

	Belo Monte 16
	611,11
	30/9/2018
	31/10/2019

	Belo Monte 17
	611,11
	30/11/2018
	30/4/2020

	Belo Monte 18
	611,11
	31/1/2019
	30/7/2020

Como pode-se observar, a entrada em operação comercial tem previsão de atraso frente ao planejado, questão que será examinada no tópico de constatações do presente acompanhamento (tópico IV) .
Ademais, vale ressaltar que o Tribunal está avaliando os investimentos e os controles realizados pelas empresas do grupo Eletrobras em Belo Monte no bojo do TC Processo 017.053/2015-3, apreciada pelo Acórdão 2839/2016-TCU-Plenário, de relatoria do Ministro José Múcio.
Por outro lado, para o perfeito escoamento da energia de Belo Monte são necessárias importantes obras de transmissão, sendo as principais: 1º e 2º Bipolo de corrente contínua ligando a SE Xingu ao Sudeste do País, com datas de necessidade respectivamente em fevereiro/2018 e março/2019, bem como de obras de reforço e interligação com o Nordeste, a cargo da espanhola Abengoa. Essas últimas, compostas de 16 contratos de concessão, 9 ainda não foram concluídas, sendo algumas sequer iniciadas (peça 63) , de forma que o cronograma das obras de geração e de transmissão estão descasados.
Isso porque, em decorrência de dificuldades financeiras, em 26 de novembro de 2015, a concessionária Abengoa, então responsável por 16 contratos de concessão de serviço público de transmissão de energia elétrica no Brasil, iniciou processo de pré-concurso de credores da Abengoa S.A. (matriz) na Espanha (peça 9, p. 3) . 
Em 26 de fevereiro de 2016, a Abengoa entrou com um pedido de Recuperação Judicial no Brasil. 
Isso resultou na paralisação das obras o que gerou impacto no processo de expansão do setor elétrico brasileiro, uma vez que os mencionados contratos totalizam cerca de 6.300 km de linhas de transmissão em 500 kV, concebidos para o escoamento da energia de diversos parques eólicos, solares e, principalmente, da UHE Belo Monte, o que alcança mais de 4.300 km (peça 9, p. 4) . 
Inicialmente, a Abengoa impetrou várias ações judiciais que impediam a caducidade da concessão por parte da Aneel. A liminar que impedia a manifestação da Aneel foi derrotada em julho de 2017. Ato continuo, o MME, por meio da Portaria 373, de 19/9/2017, decretou a caducidade da concessão (peça 71) .
Com a paralisação e/ou não início das obras da Abengoa, a linha de transmissão 500 kV Tucuruí - Itacaiunas - Colinas, de responsabilidade da empresa Linhas de Itacaiunas Transmissora de Energia (LITE - Isolux) , passou a ter mais relevância para o escoamento da energia de Belo Monte. Essa empresa, contudo, também passa por dificuldades financeiras e a concessão está em fase de caducidade.
CONSTATAÇÕES DO ACOMPANHAMENTO
O Sistema Interligado Nacional (SIN) passa por modificação em sua matriz de geração de energia elétrica, com a evolução crescente da participação de fontes renováveis intermitentes e inflexíveis, como é o caso das usinas eólicas e solares e das usinas a fio d'água. Essas escolhas têm acarretado a perda gradual da capacidade de regularização do SIN face a ausência de reservatórios. Relembre-se que a UHE Belo Monte é a fio d'água.
Leiloada em 2010, a usina foi financiada com empréstimo de R$ 25 bilhões do BNDES, referente a 80% dos custos (orçado em R$ 31,2 bilhões em maio de 2010) . Porém, ainda há R$ 2 bilhões referentes a empréstimos pendentes de liberação no BNDES. 
A implantação da UHE Belo Monte está com 93,86% de avanço físico, considerando obras civis, fornecimento de material e montagem dos equipamentos, além das linhas de transmissão de interesse restrito (peça 29, p. 1) .
As unidades geradoras 1 a 6 do Sítio Pimental, com 38,85 MW de potência instalada cada, e as unidades geradoras 1 a 6 do Sítio Belo Monte, com 611,11 MW cada, estão em operação comercial, totalizando 3.899,75 MW de potência (peça 29, p. 2 e peça 41, p. 2) .  
O cronograma de implantação da usina também está atrasado em um ano. Assim, a 18ª unidade geradora, que contratualmente deveria estar em operação comercial em janeiro de 2019, está prevista para iniciar a operação em julho de 2020 (peça 33) . 
O sistema de corrente alternada (CA) planejado para ampliação das interligações associado à UHE Belo Monte compõe-se de 22 circuitos em 500 kV, cerca de 6.300 km, sendo três reforçando a interligação Norte/Nordeste e um circuito reforçando a interligação Nordeste/Sudeste. Os demais dezoito circuitos configuram reforços internos nas regiões Norte, Nordeste e um na região Sudeste (peça 22, p. 8) . 
Além dos reforços CA em 500 kV estão previstos dois bipolos de 4.000 MW em ± 800 kV ligando a SE Xingu a dois pontos na região Sudeste. O primeiro, com 2.100 km de extensão, está previsto para entrar em operação em fevereiro de 2018, conectando a SE Xingu (PA) à SE Estreito (MG) . O segundo bipolo foi licitado em 2015, com 2.400 km, e está previsto para entrar em operação em 2020 e conectará a SE Xingu (PA) ao Terminal Novo Rio (RJ) , na região de Nova Iguaçu (peça 22, p. 8) .
O 1º bipolo, segundo informações do SIGET/Aneel, está com 73% de avanço físico das obras, incluindo a linha de transmissão e as subestações (peça 29, p. 1) .
O 2º bipolo está em fase final de licenciamento ambiental para instalação (LI) , com previsão de obtenção da LI para o final do mês de junho de 2017 (peça 29, p. 1) .
Há atrasos nas obras de geração e nas obras de transmissão de reforços que permitirão a conexão com os bipolos. Tais obras, em sua maioria, estavam a cargo da Abengoa (Figura 1) . Essa empresa também estava responsável por obras de transmissão no Nordeste que garantiriam o escoamento de energia oriunda de usinas eólicas.
Figura 1 - Concessões da Holding ABENGOA (peça 9, p. 3) 
Em razão desses atrasos, já no período úmido 2016/2017, houve restrição de geração hidráulica no Norte em vista do grande excedente de potência disponível na região com a sincronização das máquinas da UHE Belo Monte e sua concorrência com a geração eólica disponível no Nordeste, cujo histórico operativo mostra que o fator de capacidade vem crescendo a cada ano (peça 32, p. 10) .
Segundo o Operador Nacional do Sistema Elétrico (ONS) , o escoamento de geração das primeiras máquinas de Belo Monte está sendo realizado através dos circuitos em 500 kV a partir da SE Xingu para Tucuruí e para Jurupari, dados os atrasos das obras de ampliação, previstas para as interligações Norte - Nordeste e Norte - Sudeste (peça 20, p. 6) .
As gerações das UHEs Belo Monte e Tucuruí são dimensionadas pelo ONS em função de suas afluências, de forma a manter uma operação à fio d'água e ainda respeitar os limites elétricos vigentes (peça 20, p. 19) .
Ademais, o ONS, para fazer face à defasagem entre os cronogramas de instalação das instalações de transmissão e de geração, utiliza-se de Sistemas Especiais de Transmissão (SEP) e de ações automáticas por meio de lógica de controle dos bipolos (peça 28, p. 1) .
Em julho de 2017, os estudos indicavam "que serão definidos SEP's envolvendo corte de até seis unidades na UHE Belo Monte ou até quatro unidades na UHE Tucuruí para o cenário Norte exportador, quando se observa elevada geração disponível na região Norte do país" (peça 28, p. 1) .
Além do corte de máquinas, já são visualizadas situações em que serão necessárias lógicas de controle da ordem de potência da usina, que pode ser diminuído (Run-back) ou aumentado (Run-up) , uma vez que o bipolo é controlável, ou para fazer frente a perdas de elementos de transmissão externas ao bipolo, como duplas de interligação Norte-Sul e nas linhas Xingu-Tucuruí (peça 28, p. 1) .
Essas estratégias operativas, segundo o ONS, em conjunto com a adoção de medidas de restrição nos intercâmbios irão permitir aumentar a exportação da geração do Norte para o Sudeste, sem prejuízo para a confiabilidade no suprimento de energia (peça 28, p. 1) .
A equipe de auditoria indagou ao MME a respeito da capacidade de transmissão da rede existente e restrições para o escoamento da UHE Belo Monte e das demais usinas da região Norte, em especial Tucuruí (peça 24) .
Em resposta, o MME, por meio do ONS, informa que a capacidade de transmissão da atual rede tem duas restrições principais: a primeira, local, entre os nós de Xingu e Tucuruí, a qual impacta diretamente o escoamento da UHE Belo Monte e das usinas do Amapá; e a segunda, que define a capacidade de "exportação total do Norte", que impacta todas as usinas dessa região, inclusive Tucuruí e Estreito (peça 28, p. 2) .
O atraso nas obras resulta em impossibilidade de otimização da operação do SIN, seja por restrições nos intercâmbios entre as regiões do país, seja por limitações ao despacho de usinas, o que implica aumento dos custos de operação do sistema, pois, se há vertimento em razão de restrição de transmissão, usinas térmicas são acionadas. 
Segundo o ONS, no período úmido 2016/2017, considerando a disponibilidade das usinas de Tucuruí, Estreito e Belo Monte e o que foi efetivamente despachado nessas usinas em função do limite de exportação da região Norte, houve 968 MWmédios de energia turbinável que foi vertida por esgotamento da capacidade de transmissão (peça 31) .
A Figura 2, constante da Nota Técnica ONS 14/2017 "Análise do Impacto do novo cronograma da UHE Belo Monte sobre as restrições de geração associadas ao atraso das obras da Abengoa", mostra as análises eletro-energéticas elaboradas pelo ONS para os períodos úmidos da região Norte até 2020 (peça 32, p. 12) .
Essas análises apontam para uma restrição de geração hidráulica na região. Essa restrição varia a cada ano e a cada patamar de carga, especialmente em função do cronograma de entrada em operação da UHE Belo Monte. 
Com essa estimativa, o ONS avalia que somente no período úmido de 2019/2020 não haverá restrição de geração hidráulica na região Norte. 
No período úmido de 2016/2017, a estimativa de restrição era de 160 MW médios-dia, contudo, por solicitação desta unidade técnica, o ONS informou que a restrição ocorrida de fato alcançou 968 MWmédios (peça 31) . No período úmido de 2017/2018, estima-se que a restrição alcançará 600 MWmédios-dia e, em 2018/2019, 1.400 MW médios-dia (peça 32, p. 12) . 

Figura 2 - Previsão de restrição de geração hidráulica na região Norte1
Período úmido 2018/2019Restrição:1.400 MW médios-diaPeríodo úmido2019/2020Sem restrição                                Período úmido                       2017/2018                        Restrição:Período úmido                      660 MW médios-dia2016/2017Restrição:160 MW médios-dia
Fonte: ONS (peça 32, p. 12) .
Nota 1. As barras verticais cinza representam o somatório das restrições de geração hidráulica na região Norte considerando o cronograma da operação da UHE Belo Monte. As curvas verde, amarela e vermelha correspondem, respectivamente, aos valores máximos, médios e mínimos mensais de geração previstos para as usinas da região Norte, resultantes de simulações com séries históricas de vazões afluentes para o período entre janeiro/2016 até dezembro/2020. As curvas azul e roxa correspondem ao somatório de geração despachada nas UHE Tucuruí, Estreito e Belo Monte para o caso limite de máxima exportação da região Norte para o Nordeste, nos patamares de carga pesada/média.
Em que pese a restrição ser alta, a situação se agrava ainda mais caso seja necessário priorizar os intercâmbios para a região Sudeste, cenário em que essas restrições seriam elevadas em até 1.150 MW médios. Isso porque os resultados apresentados na Figura 2 consideram que a ênfase dos intercâmbios é da região Norte para a região Nordeste, que é a melhor alternativa para exploração da geração da região Norte (peça 32, p. 13) . (voto) 
IV.1	Danos ao Sistema Interligado Nacional (SIN) e às Políticas Públicas Destinadas ao Setor Elétrico
Como se vê, a usina de Belo Monte tem atraso na sua geração de aproximadamente um ano. Todavia, o atraso da geradora não implica diretamente prejuízo econômico ao consumidor uma vez que o concessionário tem obrigação contratual de honrar seus contratos no Ambiente de Contratação Regulada recorrendo ao mercado de energia. No caso concreto, a Aneel imputou as penalidades decorrentes do atraso à NESA, mas essa buscou tutela judicial para suspender os efeitos da decisão da Agência, conforme será tratado no tópico IV.3.
Por outro lado, atrasos na transmissão podem onerar substancialmente o consumidor. Uma vez havendo energia disponível na geração, pela modelagem atual do setor o consumidor assume o risco da não entrega da energia por ausência da infraestrutura de transmissão, devendo o gerador receber pela energia não gerada.
O art. 21, inciso XII, alínea "b" da Constituição brasileira estabelece que o desenvolvimento, o uso e a venda de energia elétrica podem ser realizados, diretamente, pela União, ou, indiretamente, por meio da outorga de concessões, permissões e autorizações a outros agentes públicos ou privados. 
Os leilões para concessão de linhas de transmissão têm como critério de julgamento a menor Receita Anual Permitida (RAP) , ou seja, a menor receita anual a que a transmissora terá direito pela prestação de serviço público de transmissão, aos usuários, a partir da entrada em operação comercial das instalações de transmissão
A Abengoa, por meio de Sociedade de Propósito Específico, ao ofertar nos leilões a disponibilidade por receber as menores RAP sagrou-se vencedora nesses certames para a prestação de serviço público de transmissão, incluindo a construção, operação e manutenção das instalações de transmissão do Sistema Interligado Nacional (SIN) . 
Os Contratos de Concessão, listados na Tabela 2, 001/2013, 005/2013, 006/2013, 009/2013, 010/2013, 013/2013, 002/2014, 015/2014 e 20/2014, foram fruto dos Leilões Aneel 7/2012, 1/2013, 7/2013 e 1/2014 (peças 43 a 47 e 54 a 57 e peça 58, p. 5) e possuem termos fundamentados nas Leis no 8.666/1993, no 8.987/1995, no 9.074/1995, no 9.427/1996, no 9.491/1997, no 9.648/1998, no 10.438/2002 e no 10.848/2004. 
Ao todo os 9 contratos totalizam 6.294 km de linha de transmissão em 500 kV. As obras associadas a esses contratos constituem insumo fundamental para atender a rede básica, ou seja, têm função sistêmica de confiabilidade, de escoamento, de intercâmbios entre submercados, de otimização hidrotérmica e de escoamento das usinas eólicas da região Nordeste (detalhadas nos estudos completos constantes dos atos justificatórios dos leilões) .
Ao paralisar todas as obras, a concessionária descumpriu a Cláusula Quarta dos contratos que tratam das obrigações e encargos da transmissora (peça 45, p. 8) .
Os contratos de concessão foram firmados entre a Abengoa e a União, todos sob a tutela de Sociedade de Propósito Específico, com a interveniência da Abengoa Concessões Brasil Holding S.A. (CNPJ: 07.872.408/0001-00) , representada por Luis Maria Solaro Mascari, CPF XXX.056.688-XX (peças 71 e 72) .
Tabela 2 - Contratos sob a titularidade da Abengoa, cujas obras estão paralisadas ou não foram iniciadas, com consequências sobre a confiabilidade, o escoamento, os intercâmbios entre as regiões do SIN, a otimização hidrotérmica e o escoamento das usinas eólicas do Nordeste
	Contrato
	Data do contrato
	Prazo e data prevista para operação comercial
	Objeto
	Sociedade de Propósito Específico (SPE) 
	CNPJ
	RAP R$
	Data de referência da RAP

	001/2013
	25/02/2013
	36 meses
25/02/2016
	1918 km 500kV Miracema - Gilbués II - Barreiras II - B.J Lapa II - Ibicoara - Sapeaçu
	ATE XVI TRANSMISSORA DE ENERGIA
	17.330.163/0001-35
	R$ 145.607.000,00
	19/12/2012

	005/2013
	25/02/2013
	36 meses
25/02/2016
	405 km LT 500 kV Milagres II - Açu III, SE Milagres II 500 kV e SE Açu III 500/230 kV - 900 MVA
	ATE XVII TRANSMISSORA DE ENERGIA
	17.330.292/0001-23
	R$ 31.969.000,00
	19/12/2012

	006/2013
	25/02/2013
	42 meses
25/08/2016
	383 km LT 500 kV Estreito - Itabirito 2
	ATE XVIII TRANSMISSORA DE ENERGIA
	17.330.375/0001-12
	R$ 30.890.000,00
	19/12/2012

	013/2013
	01/08/2013
	36 meses
01/08/2016
	1761 km LT 500 kV Xingu - Parauapebas - Miracema C1 e C2, LT 500 kV Parauapebas - Itacaiúnas e SE Parauapebas
	ATE XXI TRANSMISSORA DE ENERGIA
	18.273.248/0001-91
	R$ 197.300.000,00
	10/05/2013

	002/2014
	25/02/2014
	36 meses
25/02/2017
	367 Km LT 500 kV Marimbondo II - Campinas
	ATE XXII TRANSMISSORA DE ENERGIA
	18.249.892/0001-24
	R$ 52.405.227,00
	08/08/2013

	009/2013
	01/08/2013
	48 meses
02/02/2017
	630 km, sendo São João do Piauí - Milagres II, em 500 kV, circuito simples, com extensão 400 km, com origem na Subestação São João do Piauí e término na Subestação Milagres II; pela transmissão Luiz Gonzaga - Milagres II, em 500 kV, circuito simples, com extensão 230 km, linha de com origem na Subestação Luiz Gonzaga e término na Subestação Milagres II
	ATE XIX TRANSMISSORA DE ENERGIA
	17.330.273/0001-05
	R$ 49.030.100,00
	10/05/2013

	010/2013
	01/08/2013
	42 meses
02/02/2017
	453 km, sendo Presidente Dutra - Teresina II, em 500 kV, circuito simples, com extensão 209 km, com origem na Subestação Presidente Dutra e término na Subestação Teresina II; pela linha de transmissão Teresina lI - Sobral III, em 500 kV, circuito simples, com extensão 334 km, com origem na Subestação Teresina II e término na Subestação Sobral III
	ATE XX TRANSMISSORA DE ENERGIA
	18.274.502/0001-76
	R$ 45.725.000,00
	10/05/2013

	015/2014
	05/09/2014
	24 meses
05/09/2016
	240 km, sendo LT 230 kV Oriximinà - Juruti, CD, 138 km; LT 230 kV Juruti - Parintins, CD, 102 km; SE 500/230 kV Oriximinà, (6+1R) x 100 MVA, patio novo de 230 kV; SE 230/138 kV Juruti, 2 x 50 MVA; SE 230/138 kV Parintins, 2 x 100 MVA; e SE 230/69 kV Jurupari, 2 x 30 MVA, pátio novo de 69 kV.
	ATE XXIII TRANSMISSORA DE ENERGIA
	18.274.468/0001-30
	R$ 92.531.000,00
	06/02/2014

	020/2014
	05/09/2014
	30 meses
05/03/2017
	137 km, sendo LT 500 kV Parauapebas - Integradora Sossego, CD , 2 x 58 km;  LT 230 kV Integradora Sossego - Xinguara II, 02, 79 km; SE 500/138 kV Parauapebas - patio novo de 138 kV, (6+1 R) x 50 MVA; SE 500/230 kV Integradora Sossego - patio novo de 500 kV, (6+1R) x 250 MVA.
	ATE XXIV TRANSMISSORA DE ENERGIA
	20.242.638/0001-46
	R$ 36.499.000,00
	06/02/2014

Fonte: Aneel - Contratos (peças 43 a 47 e 54 a 63) .
Assim, a paralisação das obras da Abengoa impacta diretamente a eficácia de políticas públicas destinadas ao setor elétrico, além, de impactar os consumidores de energia elétrica. 
O Plano Plurianual (PPA) é um instrumento previsto no art. 165 da Constituição Federal destinado a organizar e viabilizar a ação pública, com vistas a cumprir os fundamentos e os objetivos da República. Por meio dele, é declarado o conjunto das políticas públicas do governo para um período de 4 anos e os caminhos para viabilizar as metas previstas. A paralisação de 6.300 km de linhas de transmissão da Abengoa frustrou o PPA, na medida em que a expansão da transmissão explícita no PPA 2016-2019 (meta 0023) era implantar 23.000 km de novas linhas de transmissão no Sistema Elétrico Nacional (peça 66, p. 104) . 
O retardo na execução de tais obras é capaz de desmantelar a confiabilidade do setor elétrico e causar prejuízos para a oferta de energia para o sistema elétrico, afetando todo o suprimento de energia do país.
No que diz respeito ao planejamento estratégico, a UHE Belo Monte foi projetada para integrar-se ao Sistema Interligado Nacional (SIN) , como base fundamental para expansão e regularização da oferta de energia no País, o que foi estabelecido por um planejamento de expansão/reforço da rede de transmissão a partir de estudos e ações dos entes EPE, MME, Aneel e ONS visando o adequado escoamento da produção. A não conclusão das obras está causando grave risco ao setor de energia em razão da restrição do escoamento da energia gerada pelas UHEs Belo Monte, Tucuruí e Estreito, impactando a política pública de expansão da transmissão e de segurança energética.
A Diretoria Colegiada da Aneel, deliberou, em Reunião Pública Extraordinária realizada em 27/7/2017, recomendar ao MME a caducidade das outorgas relativas aos contratos de concessão das empresas ATE XVI Transmissora de Energia S.A., ATE XVII Transmissora de Energia S.A., ATE XVIII Transmissora de Energia S.A., ATE XIX Transmissora de Energia S.A., ATE XX Transmissora de Energia S.A., ATE XXI Transmissora de Energia S.A., ATE XXII Transmissora de Energia S.A., ATE XXIII Transmissora de Energia S.A. e ATE XXIV Transmissora de Energia S.A., todas controladas pela holding espanhola Abengoa (peça 65, p. 10) .
A deliberação foi possível pois a Agência e a União, por intermédio da Advocacia-Geral da União (AGU) , conseguiram suspender no Tribunal de Justiça do Estado do Rio de Janeiro a decisão judicial da 5ª Vara Empresarial da Capital, lavrada nos autos da recuperação judicial da concessionária, que impedia a tramitação dos processos administrativos de caducidade das concessões outorgadas à Abengoa.
Ato contínuo, o MME, por meio da Portaria 373, de 19/9/2017, declarou a caducidade e reconheceu no art. 2º da portaria que não há bens reversíveis vinculados às concessões (peça 69) .
As linhas de transmissão a cargo da Abengoa deveriam ter entrado em funcionamento em 25/8/2015. No entanto, de acordo com os dados fornecidos pela própria Abengoa junto ao judiciário, a previsão para finalização das obras só ocorreria em 31/12/2021. Destas obras, dependem outros agentes que estariam conectados às suas instalações. As dificuldades financeiras experimentadas pela Abengoa não poderiam comprometer a expansão energética do país com um atraso de mais de seis anos (peça 39, p. 1018) .
Os prejuízos causados decorreram exclusivamente da estratégia empresarial do grupo espanhol Abengoa que agora encontra-se em recuperação judicial. Isto é, o que deu causa à paralisação das obras advieram de suas atividades empresariais e não do Poder Concedente, da Aneel, ou de qualquer órgão da administração pública. 
A obra é essencial para permitir o escoamento da energia gerada pelas usinas eólicas da região Nordeste e pelas Usinas de Belo Monte, Tucuruí e Estreito, na região Norte (peça 28, p. 2) .
Nesses termos, com vistas a dimensionar o prejuízo acarretado pelos atrasos na implantação de linhas de transmissão outorgadas à Abengoa, é preciso registrar que os 968 MWmédios que não foram escoados no período úmido 2016/2017 representam 4.181.760 MWh (968 MWmédios x 24 horas x 180 dias) , energia suficiente para energizar 19 milhões de residências em seis meses (consumo médio residencial no Brasil, aproximadamente, 220 kWh/mês) . Considerando o preço de R$ 137,60/MWh (equivalente à média dos CCEAR de Energia Nova) , resulta em um prejuízo para o sistema de R$ 575.410.176,00 (a preços de maio 2017, conforme Nota Técnica MME 9/2017) (peça 53, p. 6) .
Se considerado que o ONS já estimou como será o período úmido de 2017/2018, com restrição de 1400 MWmédios, ou seja, 6.048.000 MWh (1400 MWmédios x 24 horas x 180 dias) em seis meses, o que representa o consumo de 27 milhões de residências no período. Em valores, se considerado patamar de preços similares, alcançará a cifra de R$ 832.204.800,00 no semestre que iniciará em novembro de 2017 até abril de 2018.
Concretamente, no período úmido de 2016/2017, houve prejuízo de R$ 575 milhões. No período úmido de 2017/2018, o prejuízo alcançará R$ 832 milhões. Tudo isso em razão do não escoamento de energia da região Norte face a ausência das linhas de transmissão paralisadas da Abengoa. Ressalta-se que os dados enviados pelo ONS e utilizados para o cálculo desses valores são os mesmos que a Aneel indicou (já que enviou ofício do ONS) na peça 78 e 79, e que tais cálculos foram conservadores uma vez que a preço considerado (R$ 137,60/MWh - média dos CCEAR de Energia Nova) é bem inferior ao ora registrado no mercado.
Em 29/1/2016, a Abengoa ajuizou, na 5ª Vara Empresarial da Comarca da Capital do Rio de Janeiro, pedido de Recuperação Judicial nº 002974124.2016.8.19.001. Tal pedido foi formulado pela Abengoa Construção Brasil Ltda, Abengoa Concessões Brasil Holding S.A e Abengoa Greenfield Brasil Holding S.A (peça 51, p. 46, e peça 50) .
Registra-se que a Abengoa contraiu empréstimos junto ao BNDES, totalizando R$ 2,2 bilhões, os quais estão sendo pagos. O saldo devedor desses empréstimos, segundo informação colhida na instituição financeira é de R$ 1,3 milhões (peça 68) .
As razões do pedido de recuperação judicial, alegado pelo Grupo Abengoa, são: "séria crise econômico-financeira de esfera global, impactando negativamente a Abengoa Brasil, em razão do aumento da taxa de juros, do desequilíbrio cambial e da intensa restrição de crédito, além da ausência de envio de recursos da Abengoa Espanha", conforme consta da decisão da 5ª Vara (peça 50, p.1) , datada de 19/02/2016. 
Em resumo, os fatos até agora relatados são os que seguem:
1) a CF/1988 (art. 21, inciso XII, alínea "b") definiu que compete à União explorar, diretamente ou mediante autorização, concessão ou permissão: (...) b) os serviços e instalações de energia elétrica e o aproveitamento energético dos cursos de água, em articulação com os Estados onde se situam os potenciais hidroenergético; 
2) a Aneel realizou leilão público para a execução das linhas de transmissão e o Grupo Abengoa sagrou-se vencedor para prover serviços de transmissão de energia elétrica, por meio da implantação de 6.300 km de linha de transmissão em 500 kV, distribuídos em 9 contratos de concessão; 
3) esses 9 contratos de concessão firmados entre a União e a Abengoa foram descumpridos e as obras encontram-se paralisadas;
4) a ausência das linhas de transmissão trouxe danos à administração pública uma vez que feriu a política de expansão do sistema elétrico brasileiro e impediu que o potencial de geração da região Norte seja escoado para outras regiões; 
5) o sistema está operando com restrição, o que afeta a sua confiabilidade e a otimização hidrotérmica, pondo em risco o próprio suprimento de energia elétrica e a política de segurança energética;
6) em razão da ausência da prestação do serviço objeto do contrato da Abengoa, o ONS é obrigado a optar por cortar até seis unidades geradoras da UHE Belo Monte ou até quatro unidades na UHE Tucuruí, dada a elevada geração disponível na região Norte no período úmido; 
7) o sistema elétrico, no período úmido de 2016/2017, deixou de escoar 968 MWmédios, tendo essa paralisação custado R$ 575 milhões a preços de maio/2017, em razão da paralisação de 6.300 km de linhas de transmissão em 500 kV da Abengoa, o que se consubstanciou em frustração ao Plano Plurianual 2016-2019, que previa a expansão de 23.000 km de linha de transmissão ao SIN;
8) já no período úmido de 2017/2018, deixará de escoar 1400 MWmédios, que custará R$ 832 milhões, o que representa o consumo de 27 milhões de residências no período. 
9) os prejuízos foram causados exclusivamente pela estratégia empresarial do grupo espanhol Abengoa que agora encontra-se em recuperação judicial. Isto é, o que deu causa à paralisação das obras advieram de suas atividades empresariais e não do Poder Concedente, da Aneel, ou de qualquer órgão ligado à administração pública. 
Importa registrar que o contrato de concessão de transmissão, embora estabeleça que a transmissora tem obrigação de implantar o empreendimento no prazo acordado em contrato por sua conta e risco, não tem previsão de reparação/indenização pelo concessionário por perdas e danos provocados ao sistema elétrico e ao consumidor de energia. Tal questão será examinada no tópico IV.3 desta instrução. 
Contudo, entende-se pertinente propor o envio de cópia do Relatório, Voto e Acórdão que vier a ser adotado para o Ministério Público para, assim a seu juízo, adotar providências cabíveis de sua alçada, nos termos do art. 41, § 2º da Lei 8.443/1992 c/c o art. 248 do RITCU c/c o art. 7º da Lei 7.347/1985 (Lei que trata de Ação Civil Pública) .
IV.2	Conflito entre os acionistas da UHE Belo Monte
A usina de Belo Monte, embora já tenha algumas maquinas em operação comercial, apresenta atraso médio de um ano. Ademais, vem passando por dificuldades no equacionamento econômico-financeiro do empreendimento para sua conclusão.
Isso porque, há uma divergência entre os sócios da Norte Energia S.A, responsável pela implantação da UHE Belo Monte, quanto à aplicação da cláusula do Acordo de Acionistas que trata da compra e venda da energia gerada pela Usina de Belo Monte, a ser destinada ao Ambiente de Contratação Livre (ACL) . Enquanto os sócios interpretam que a Eletrobras deve adquirir a energia do ACL, a estatal entende que inexiste tal obrigação (peça 35) , conforme será detalhado abaixo. 
De acordo com os contratos de venda de energia, 70% de sua geração tem como destino o mercado regulado, 10% os autoprodutores (sócias do empreendimento que consomem a energia em suas operações) e 20% para o mercado livre. É sobre essa última fração de energia que se discute a possibilidade de compra pela Eletrobras.
A parcela relativa aos 70% no mercado regulado está coberta pelos CCEAR ao preço de R$ 78,00/MWh (base: maio de 2010) . Foi com base nesses contratos que o BNDES liberou boa parte do empréstimo para a construção da usina. Todavia, para o Banco liberar o restante necessário para fazer frete à conclusão da obra (cerca de R$ 2 bilhões) , é necessário que a NESA contrate os 20% da energia no mercado regulado, que ainda estão descobertas em face a controvérsia dos acionistas, conforme correspondência dirigida pela NESA à Aneel (peça 34, p. 21) .
A Cláusula 6.7 do Acordo de Acionistas da Norte Energia S.A. estabelece a possibilidade de exercício do direito de preferência do grupo Eletrobras para celebrar contrato de compra e venda para aquisição de 20% da energia assegurada da UHE Belo Monte pelo preço de R$ 130,00, data base de abril de 2010, destinada ao mercado livre, caso a NESA não comercializasse a energia até a entrada em operação comercial do primeiro conjunto de máquinas da usina (o que ocorreu em abril de 2016) . A NESA não comercializou essa energia, nascendo assim o direto de preferência da Eletrobras em adquirir a parcela do mercado livre. 
Contudo, há na dita cláusula que a Eletrobrás "exercerá o direito de preferência", o que para a estatal, não há a obrigação, mas sim uma faculdade. Essa parcela da energia assegurada totaliza cerca de 914 MWmédios por ano. Em simulações sobre possíveis resultados, a Eletrobras estimou que, se exercido o direito de preferência, isso traria um resultado negativo que oscila entre R$ 11 e R$ 23 bilhões para a estatal, considerando os 30 anos do contrato de concessão (peça 37, p. 4, e peça 38, p. 1) . 
A questão ainda não foi resolvida no âmbito da Norte Energia, portanto permanece a insegurança do cumprimento do cronograma da obra de geração, que já tem um ano de atraso. Assim, a unidade técnica manterá o acompanhamento do tema e avaliará a conveniência e oportunidade de propor futura fiscalização. 
IV.3	Processos judiciais relativos a Norte Energia e ao Grupo Abengoa
Segundo informações fornecidas pela Coordenadoria de Contencioso Judicial da Procuradoria Federal da Aneel, a Norte Energia S/A impetrou o Mandado de Segurança nº 1001192861.2015.4.01.3400/DF para impedir que a Aneel aplicasse sanção à concessionária até o julgamento definitivo do Processo Administrativo/Aneel nº  48500.00006599/2013-11, cujo objeto é o pedido de alteração do cronograma de obras com fundamento de alegadas causas excludentes de responsabilidade quanto ao atraso da implantação da usina (peça 13, p. 1) .
Neste processo foi proferida sentença pela denegação da ordem de segurança pleiteada. Inconformada, a Norte Energia S/A. interpôs recurso de apelação, ajuizando, ainda, medida cautelar inominada 100178320.2015.4.01.0000/DF para que fosse atribuído efeito suspensivo à apelação, o que foi deferido liminarmente por desembargador do TRF/1ª Região, com efeitos até o julgamento definitivo do referido processo administrativo da Aneel.
80.Em 10/2/2016, a Diretoria da Aneel julgou definitivamente o Processo Administrativo/Aneel nº 48500.00006599/2013-11, tendo a Procuradoria Federal da Aneel requerido a extinção do processo judicial por perda superveniente de seu objeto. Contudo, o desembargador manteve os efeitos da liminar anteriormente concedida. A Procuradoria da Aneel impetrou agravo regimental, o qual ainda está pendente de julgamento, de modo que, enquanto não revertida a decisão judicial, a Aneel permanece impedida de aplicar sanções à Norte Energia S/A por descumprimento do cronograma da obra (peça 13, p. 2) . 
Com relação às demandas judiciais envolvendo as linhas de transmissão que permitirão o escoamento da energia da UHE Belo Monte, há processo de Recuperação Judicial nº 002974124.2016.8.19.001, no qual o juíz da 5ª Vara Empresarial da Comarca da Capital do Rio de Janeiro havia determinado a suspensão de todos os processos administrativos da Aneel nos quais é analisada a recomendação de caducidade das concessões detidas pela Abengoa Transmissão de Energia Greenfield, bem como dos processos administrativos de arbitramento de multa ou de execução das garantias de performance dos contratos de concessão, até a conclusão da alienação judicial no âmbito do processo de recuperação judicial. 
Em face da referida decisão, a Procuradoria da Aneel impetrou agravo de instrumento no Tribunal de Justiça do Estado do Rio de Janeiro, com pedido de efeito suspensivo. O agravo de instrumento foi distribuído a desembargador que indeferiu o efeito suspensivo pleiteado, mantendo a decisão agravada até o julgamento definitivo pela Câmara (peça 13, p. 2) .
A Aneel e a União ajuizaram uma Suspensão de Segurança perante o Tribunal de Justiça do Estado do Rio de Janeiro, sustentando que a decisão acarreta séria ameaça à ordem pública e econômica, colocando em risco toda a interligação de energia dos Sistemas Norte-Nordeste e Sudeste-Centro Oeste, inclusive a própria operacionalização da Usina Hidroelétrica de Belo Monte (peça 70) . 
Em 27/7/2017, a liminar que amparava a Abengoa foi cassada e a Aneel sugeriu ao MME a caducidade das nove linhas de transmissão paralisadas. Ato contínuo, o MME declarou a caducidade em 19/9/2017 (peça 69) .
Apontou-se, também, que a relicitação judicial das outorgas com aumento da tarifa (Receita Anual Permitida - RAP) causa lesão à ordem administrativa, uma vez que emite sinal regulatório equivocado ao segmento de transmissão de energia elétrica, de que seria possível a revisão judicial da tarifa de empresas que deixaram de honrar suas obrigações, em prejuízo aos consumidores de energia (peça 70) . 
Tal decisão acolheu as alegações da Aneel e da União, no sentido de que o interesse privado da Abengoa não pode prevalecer sobre o interesse da coletividade e ratificou que a suspensão dos processos de caducidade cerceou o poder de fiscalização da Aneel em relação aos contratos de concessão. 
O magistrado considerou inviável a relicitação judicial das concessões com aumento da RAP, já que "a fixação de seu valor exige, sem dúvida, um estudo elaborado dos órgãos competentes. O Judiciário ao se imiscuir nesta seara coloca em risco o interesse público, pois, certamente, é a Administração que possui o conhecimento técnico e pode executar, com mais acuidade, o trabalho necessário para se definir tal preço". A decisão consta do Processo 0038426-86.2017.8.19.0000 - TJ/RJ.
A Aneel foi questionada no sentido de saber se acionou ou pretende acionar o judiciário por perdas e danos em face da inadimplência contratual da Abengoa, embora não conste do contrato de concessão essa previsão. 
Em resposta, a Aneel informou que pode ajuizar ação judicial própria buscando indenização pelos prejuízos causados pela inadimplência contratual. A decretação de caducidade da concessão pelo Poder Concedente não exime o antigo concessionário de arcar com eventuais prejuízos causados pela sua inadimplência, devendo ser avaliada a extensão de tais prejuízos para subsidiar a possível ação judicial (peça 76, p. 4) .
No entanto, segundo informações da PF/Aneel, embora a decretação da caducidade tenha sido permitida por decisão proferida pelo Presidente do Tribunal de Justiça do Estado do Rio de Janeiro, em sede de suspensão de liminar, o processo judicial em trâmite na 5ª Vara Empresarial do Estado do Rio de Janeiro ainda não findou (0029741-24.2016.8.19.0001) , de modo que ainda não há decisão judicial definitiva sobre a possibilidade jurídica da Aneel ter dado seguimento ao processo administrativo em que se recomendou a decretação de caducidade das outorgas (peça 76, p. 4) . 
Assim, propõe-se recomendar que a Aneel, tão logo seja exarada a decisão judicial definitiva do processo 0029741-24.2016.8.19.0001, em trâmite na 5ª Vara Empresarial do Estado do Rio de Janeiro, adote as medidas judiciais necessárias para processar a Abengoa por perdas e danos em face da inadimplência contratual, informando a este Tribunal.
IV.4	Ações adotadas pela Aneel, EPE e MME referentes às obras da Abengoa 
A Aneel, desde a realização dos leilões e a celebração dos contratos de concessão pelas concessionárias que se sagraram vencedoras, acompanha a implantação dos empreendimentos planejados para o escoamento da geração da UHE Belo Monte, conforme se observa na evolução dos cronogramas de implantação das instalações no Sistema de Gestão da Transmissão (Siget) , disponível no site da agência.
Além do acompanhamento dos empreendimentos por meio do Siget, em vista da sua característica estratégica, também as referidas linhas passaram a integrar o acompanhamento diferenciado de empreendimentos de transmissão com interações mensais com a concessionária para a obtenção de informações acerca do andamento das obras e a publicação trimestral de relatórios na página da Aneel na internet (peça 15, p. 4) .
Foi feita fiscalização nos empreendimentos no início do ano de 2016 para obter informações acerca do andamento das obras, bem como para composição do Relatório de Acompanhamento Diferenciado de Empreendimentos de Expansão da Rede Básica.
Por meio das fiscalizações realizadas, ficou constatado que a paralisação das obras foi em decorrência de problemas econômicos verificados no grupo. Em face disso, a Aneel instaurou processos para apuração das Falhas e Transgressões aos contratos de concessão. 
Como forma de minimizar o problema, a Aneel requereu ao Operador Nacional do Sistema Elétrico (ONS) a realização de estudos no sentido de identificar medidas operativas ou reforços em instalações de terceiros que tivessem potencial de reduzir os impactos provocados pela paralisação das obras da Abengoa. 
O ONS e a Empresa de Pesquisa Energética (EPE) apresentaram uma série de medidas mitigadoras para reduzir impactos decorrentes da paralisação das obras. Em fevereiro de 2017, o operador do sistema emitiu a Nota Técnica ONS 14/2017 "Análise do Impacto do novo cronograma da UHE Belo Monte sobre as restrições de geração associadas ao atraso das obras da Abengoa", (peça 11 e 32) .
Concomitantemente, a Aneel emitiu resoluções autorizativas (REA) a outras concessionárias para executar as obras com maior impacto sobre o escoamento da UHE Belo Monte, a exemplo das seguintes subestações (peça 15, p. 2) : 
a)       SE Xingu - REA 6.262, de 28/3/2017
b)       SE Estreito - REA 6.006, de 23/8/2016
c)        SE Barreiras II - REA 6.030, de 6.9.2016
d)       SE Gilbués II - REA 6.069, de 4.10.2016
e)       SE São João do Piauí - REA 6.260, de 28.3.2017
f)        SE Açu III - REA 6.190, de 7.2.2017
Por decisão da diretoria da Aneel, por meio do Despacho nº 1.713, de 28/6/2016, as Superintendências de Fiscalização dos Serviços de Eletricidade (SFE) e de Fiscalização Econômica e Financeira (SFF) , emitiram Termos de Intimação (TI) contra as empresas ATE XVI, XVII, XVIII, XIX, XX, XXI, XXII, XXIII e XXIV Transmissora de Energia S.A., em face de falhas e transgressões aos contratos de concessão e à legislação em vigor. Consideradas insatisfatórias as manifestações apresentadas pelas transmissoras, a SFE e a SFF emitiram Notas Técnicas comunicando à Diretoria da Aneel a não regularização das falhas e transgressões aos contratos de concessão e à legislação por parte das empresas do grupo Abengoa (peça 9, p. 5) .
Desta feita, em termos de fiscalização do contrato de concessão, entende-se que a Aneel tomou todas as medidas possíveis para que houvesse a concatenação entre a entrada em operação da geração e da transmissão associadas à UHE Belo Monte.
Todavia, é importante ressaltar que há espaço para melhorias no processo de gestão dos contratos de concessão na fase de anterior à contratação principalmente em relação aos estudos básicos das transmissões - estudos de viabilidade, conhecidos no caso como Relatórios de Transmissão -, modelagem dos contratos e da licitação, critérios de habilitação dos licitantes, dentre outros) .
Em relação aos estudos básicos da transmissão, destaca-se que auditoria em curso (TC Processo 028.601/2016-5) avaliando a qualidade dos Relatórios sob a ótica socioambiental, dimensão de grande risco para a viabilidade e segurança das concessões de transmissão. Ademais, acerca da modelagem econômico-financeira das concessões, as atuações últimas do Tribunal do acompanhamento dos leilões de concessão por força da IN-TCU 27/1998, teve um grande enforque de melhoria dessa modelagem (Acórdão 288/2016-TCU-Plenário, de relatoria do Ministro José Múcio) .
No que tange especificamente ao descasamento da transmissão com a geração e as possíveis melhorias ocorridas nos últimos anos, em especial após a prolação do Acórdão 2316/2014-TCU-Plenário, Relator Ministro José Jorge, que constatou atrasos sistêmicos e descompassos na geração transmissão, indagou-se a Aneel acerca das possíveis melhorias ocorridas nos últimos anos na atuação na fase de licitação e habilitação das empresas concessionárias, bem como na regulação, fiscalização e monitoramento dos contratos de concessão em fase de implantação de empreendimentos, de forma a evitar/minimizar o descasamento entre geração e transmissão, bem como seus prejuízos advindos, como o caso específico da transmissão de Belo Monte (peça 75) . 
Em resposta, a Aneel informa as ações que se encontram inseridas no Planejamento Estratégico da Aneel 2014-2017, a seguir elencadas (peça 76, p. 1-3) .
a) alinhamento de cronogramas das obras licitadas de geração e transmissão: a ação envolve na Aneel, em especial a Secretaria Executiva de Leilões (SEL) , a Superintendência de Concessões e Autorizações de Geração (SCG) e a Superintendência de Concessões, Permissões e Autorizações de Transmissão e Distribuição (SCT) , e externamente o Ministério de Minas e Energia (MME) e a Empresa de Pesquisa Energética (EPE) . Trata-se do aprimoramento do planejamento da entrada dos novos empreendimentos de geração e transmissão, buscando avaliar atuais demandas e as projeções de demandas para reforços na rede de transmissão e as necessidades de expansão da geração, com esforços para alinhar os cronogramas previstos dos processos licitatórios e de implantação;
b) realocação dos riscos de descasamento entre Geração e Transmissão: os novos atos de outorga e contratos fornecimento de energia, provenientes dos novos leilões de energia, não preveem mais mecanismos de recebimento de valores, caso o empreendimento de geração fique pronto antes do empreendimento de transmissão, e nem os mecanismos que ficaram conhecidos como "Apta a gerar". Dessa forma, o risco do descasamento da implantação que for verificado entre Geração e Transmissão se encontrará totalmente alocado no agente Gerador. Não haverá mais impactos econômicos diretos no consumidor de energia caso o risco de descasamento se concretize. Como o agente Gerador avalia esse risco alocado em seu negócio, ele o considera na formação de seu preço quando participa do leilão para contratação de geração, diluindo e atenuando economicamente em um contrato de compra e venda de energia de 30 anos. Isso torna a alocação desse risco mais prudente e menos volátil em caso de problemas, mas ainda mantém importantes ações por parte do poder público para minimização desse risco e melhora do ambiente de negócios do setor elétrico;
c) Nova metodologia de fiscalização: a atividade está inserida no objetivo estratégico "11. Modernizar e aperfeiçoar os processos de fiscalização" e envolve todas as áreas de fiscalização da Aneel. Essa atividade busca tornar os ritos de fiscalização de todos os empreendimentos do setor elétrico mais ágeis tanto em monitoração, quanto em atuação, além da elaboração de índice de atingimento das necessidades e de autos de infração;
d) Instituição do programa Gestão das Outorgas de Geração e Transmissão: consiste em um processo formal de acompanhamento da gestão da implantação de empreendimentos, em especial daqueles considerados estratégicos ou prioritários para o cumprimento do planejamento setorial. Já foram acompanhados ou se encontram atualmente em acompanhamento os seguintes empreendimentos geração e seus respectivos sistemas de transmissão associados: Usinas Hidrelétricas Baixo Iguaçu, Colíder, Itaocara, Jupiá, Ilha Solteira, Santa Branca, São Manoel, São Roque, Sinop e Três Irmãos; e as Usinas Termelétricas Porto de Sergipe I, Rio Grande e Novo Tempo;
e) Gestão mais próxima junto aos casos especiais (ad-hoc) : especificamente para o caso da UHE Belo Monte, a Aneel tem acompanhado de maneira muito próxima, mantendo técnicos atualizados em todas as áreas técnicas e realizando diversas reuniões com os empreendedores envolvidos tanto na geração quanto na transmissão para este empreendimento. Um dos exemplos que se destacam foi a gestão em andamento junto aos concessionários responsáveis pelas obras de transmissão dos Bipolos 1 e 2, os quais são a atual solução para escoamento integral da energia da usina. Até o momento, há compromisso firme de adiantamento das obras de transmissão do 1º Bipolo, em medida a casar o cronograma real da transmissão e da geração, uma vez que a UHE Belo Monte tem seu cronograma de implantação em atraso. Dessa forma, até o momento, tem sido possível minimizar os impactos dos problemas ocorridos com as demais linhas de transmissão (Abengoa e Isolux) que seriam as responsáveis primárias para o escoamento da energia da usina, mas que se frustraram. Essa atuação específica mostra capacidade de resposta de curto prazo da Aneel perante eventos de risco não planejados e que pode ser replicada para eventuais novos problemas; 
f) Articulações com os órgãos ambientais: a Aneel tem buscado maior aproximação com os órgãos ambientais, responsáveis pela emissão de atos importantes para os empreendimentos de geração e transmissão de energia elétrica, como licenças ambientais, autorizações de supressão vegetal, outorgas de água, entre outros;
g) Melhora da interface com os órgãos do poder Judiciário: a Aneel tem buscado maior aproximação, articulação e atuação com órgãos do judiciário, uma vez que várias decisões administrativas são questionadas judicialmente. Dessa forma, é possível tornar o tempo de resposta efetivo das decisões da Aneel mais ágil, além de melhorar a compreensão das questões importantes do setor pelas demais esferas do Estado. Essa atuação ajuda tanto a evitar impactos que podem advir dos trâmites jurídicos, quanto a buscar planos alternativos quando da ocorrência de uma situação de descasamento em andamento. Destaca-se, por exemplo, a atuação no caso Abengoa, que permitiu à Agência licitar novamente os lotes afetados de forma mais ágil, apesar do comportamento litigante da concessionária em dificuldades, mitigando prejuízos que poderiam advir do atraso ou não implantação dos empreendimentos de transmissão no longo prazo.
Conforme consta da resposta da Aneel, ocorreram alterações profundas na modelação de contratação, especialmente no quesito referente aos riscos do descompasso da geração e transmissão ser alocado ao consumidor. Embora a precificação desse risco seja realizada agora pelo gerador, com possível aumento da tarifa oferta, cria-se um mecanismo de incentivos a esse fazer gestões junto à transmissora para que o empreendimento seja concluso no prazo.
Assim, entende-se oportuno manter o acompanhamento das medidas adotadas pela Aneel para melhoria da modelagem dos contratos de concessão e geração, bem como a fiscalização destes, no bojo dos processos de acompanhamentos realizados por força da IN-TCU 27/2013, bem como em ações específicas a serem realizadas pela unidade técnica ao juízo da oportunidade, relevância, materialidade e risco.
Seguindo, no que diz respeito ao Poder Concedente, esta unidade técnica solicitou que o MME elencasse as ações tomadas pelo Poder Concedente para mitigar o risco de descompasso entre a entrada em operação das máquinas da UHE Belo Monte e das linhas de transmissão que permitirão o adequado escoamento da energia elétrica na região Norte.
O MME expôs que realiza reuniões mensais de monitoramento, ocasião em que são discutidas e analisadas a situação da implantação dos empreendimentos, em conjunto com os representantes da Agência Nacional de Energia Elétrica (Aneel) , do Operador Nacional do Sistema Elétrico (ONS) , da Empresa de Pesquisa Energética (EPE) e da Câmara de Comercialização de Energia Elétrica (CCEE) , essa última somente participa da reunião de geração, quando então é definida uma data denominada de data de tendência do empreendimento (peça 29, p. 2) .
O Ministério ressaltou que, no caso da UHE Belo Monte, os cronogramas informados pelos empreendedores da geração e da transmissão são avaliados conjuntamente, com o objetivo de identificar a data mais provável para entrada em operação dos empreendimentos que vão compor o deck de expansão da oferta de geração e transmissão e subsidiar o ONS na elaboração do Programa Mensal da Operação (PMO) para permitir a definição dos valores Preço de Liquidação das Diferenças (PLD) para realizar a liquidação dos contratos de compra e venda de energia no mercado de curto prazo.
O MME conseguiu antecipar a entrada em operação do 1º bipolo para dezembro de 2017, enquanto a data contratual é fevereiro de 2018, o que aumenta a margem de segurança de operação do SIN. 
Além disso, o Ministério atua junto ao BNDES para agilização do processo de financiamento e junto à Caixa Econômica Federal (repassadora dos recursos) para liberação dos recursos, processo que já estava impactando   a entrega de materiais e equipamentos na obra (peça 29, p. 3) . 
A Aneel e o MME estão atuando conjuntamente no sentido de autorizar à concessionária Belo Monte Transmissora de Energia (BMTE) a execução do barramento provisório na área de Xingu para permitir a execução e testes até a implantação definitiva do barramento para integração da energia da UHE Belo Monte e acessantes (peça 29, p. 3) . 
Outro desafio elencado pelo MME foi intervenção na área da concessionária Sepco, empresa chinesa responsável pela implantação dos trechos 1, 2 e 5, que tiveram atrasos consideráveis no trecho 1 que obrigaram a BMTE, responsável pelo 1º bipolo de Belo Monte, a direcionar 50% das obras a outras empresas de construção.
O MME elencou como grande desafio vencer as dificuldades ambientais na região, considerando a elevada frequência de chuvas no estado do Pará, o que dificulta o acesso de veículos para o transporte de pessoal, materiais e equipamentos para execução das fundações, montagem e lançamento de cabos (peça 29, p. 3) . 
Também enfatizou que a questão social e política tem trazido conflitos com muitas comunidades desassistidas pelos municípios e pelo estado, produzindo focos de tensão e bloqueios de estradas e pontes de acesso aos locais de construção na tentativa de buscar uma solução para os seus problemas, que apesar de serem alheios à BMTE, acabam impactando na implantação da obra (peça 29, p. 3) .
Assim, entende-se que o Poder Concedente adotou as ações que estavam a seu alcance para que a expansão do sistema se desse como planejado no caso concreto de Belo Monte, sem prejuízo das possíveis melhorias que foram explicitadas pela EPE, conforme se examina a seguir. 
No que diz respeito Empresa de Pesquisa Energética (EPE) , indagou-se se há estudos que avaliem arranjos de modelagem distintos dos atuais para que a operacionalização de empreendimentos estratégicos ocorra concatenadamente, e em observância ao planejamento para a entrada em operação, de sorte a evitar descasamento em empreendimentos de geração e transmissão, como o que ocorreu em Belo Monte (peça 73) .
Em resposta, a EPE informa que o MME publicou o Decreto 9.143/2017, que alterou o art. 19 do Decreto 5.163/2004, no qual incluiu a possibilidade de se estabelecer licitação conjunta dos ativos de transmissão necessários para o escoamento da energia proveniente de novos empreendimentos de geração contratados nos anos A-5, A-6 ou A-7, isto é, com antecedência de 5 a 7 anos (peça 74, p. 1-2) .
Explica que fez análises preliminares, discutidas internamente, visando caracterizar a possibilidade de se efetuar essa forma de contratação. Tais análises não chegaram a detalhar ou propor arranjos de modelagem ou sistemática para este tipo de certame, pois entende que tal proposição está mais ligada às atribuições da Aneel e do MME, mas ressalta que a EPE está preparada para colaborar nesse processo na medida em que venha a ser solicitada (peça 74, p. 2) .
Por fim, informa que, de modo a tornar possível a contratação concatenada de geração e transmissão, a EPE tem efetuado estudos prospectivos de transmissão associados a projetos de geração futuros, de modo a antecipar os condicionantes para que tais certames possam vir a se concretizar. Cita como exemplo de estudo associado a um projeto estruturante, o escoamento das primeiras máquinas da UHE São Luiz, do Complexo Tapajós, o que possibilitará que a futura contratação das correspondentes instalações de geração e transmissão ocorra de forma sincronizada. Cita, outrossim, estudos prospectivos de transmissão a exemplo das redes associadas ao escoamento dos potenciais eólicos das regiões Nordeste e Sul (peça 74, p. 2) .
A proposta da EPE quanto ao concatenamento das obras de transmissão e geração ainda estão serão testadas. São profundas e complexas mudanças na modelagem de implantação da expansão do sistema, as quais devem ser estudadas, testadas, monitoradas e avaliadas continuamente a fim de que possam ser consideradas definitivamente no setor.
Desta feita, é importante que unidade acompanhe o desenvolvimento dessas ações, as quais poderão ser examinadas por ocasião dos acompanhamentos das concessões por força da IN-TCU 27/98 e em outras oportunidades concretas. 
CONCLUSÃO
Neste acompanhamento verificou-se que a implantação de linhas de transmissão para escoamento da energia da região Norte, em especial a UHE Belo Monte, está paralisada, o que já provocou danos concretos para a administração pública e está impactando todo o intercâmbio da região Norte para o Sudeste e o Nordeste.
A concessionária espanhola Abengoa, responsável por 9 contratos de transmissão, entrou em recuperação judicial em janeiro de 2016. Com isso, as obras sob sua responsabilidade foram paralisadas. Segundo a Aneel e ratificado pelo sistema da Receita Federal do Brasil, o responsável pelos contratos é Luis Maria Solaro Mascari, CPF XXX.056.688-XX (peças 71 e 72) .
A Abengoa obteve decisões judiciais favoráveis que, de certa forma, criaram obstáculos para a ação do Poder Concedente e da reguladora. Só recentemente, em 27/7/2017, a AGU conseguiu reverter a liminar que impedia o trâmite do processo de caducidade das concessões, cujas obras estão paralisadas desde o final de 2015.
A Aneel concedeu vários trechos de obras de transmissão para a Belo Monte Transmissora de Energia (BMTE) , cujos contratos também foram também questionados pelo judiciário, mas mesmo assim, com muito atraso, as obras estão sendo executadas.
Com a paralisação das obras da Abengoa, o empreendimento de responsabilidade da Linhas de Itacaiunas Transmissora de Energia (LITE - Isolux) passou a ter mais relevância para o escoamento de Belo Monte, contudo, essa empresa também passa por dificuldades financeiras. A obra citada é a linha de transmissão 500 kV Tucuruí - Itacaiunas. Está concessão está em fase de caducidade por parte da Aneel.
Outro aspecto relevante refere-se à implantação da UHE Belo Monte, cujo cronograma de implantação está atrasado em um ano. A concessionária Norte Energia, responsável pela implantação da UHE Belo Monte, também está enfrentando dificuldades financeiras. Há divergência entre os sócios dessa concessionária quanto à aplicação de cláusula do Acordo de Acionistas que trata da compra e venda da energia gerada pela UHE Belo Monte, a ser destinada ao Ambiente de Contratação Livre (ACL) . Enquanto os demais sócios interpretam que a Eletrobras deve adquirir os 914 MWmédios por ano que seriam destinados ao ACL, a estatal entende que inexiste tal obrigação.
A Eletrobras considera que se adquirir essa energia assumirá um resultado negativo que oscila entre R$ 11 e R$ 23 bilhões, considerando os 30 anos do contrato de concessão.  
Enquanto essa questão não for resolvida, a Norte Energia está impedida de receber um complemento do financiamento estruturado com o BNDES, da ordem de R$ 2 bilhões, pois depende de contratos de longo prazo para caracterizar recebíveis da parcela do ACL. Considerando que a questão ainda não foi resolvida entre a Eletrobras e a Norte Energia, permanece a insegurança do cumprimento do cronograma da obra de geração, que já tem um ano de atraso.
Além disso, há a questão pendente de penalização da Norte Energia por atraso de um ano na execução da obra da usina em razão de decisão judicial, o que impede a Aneel de punir a concessionária.
O atraso nas obras resulta em um problema de otimização da operação do SIN, seja por restrições nos intercâmbios entre as regiões do país, seja por limitações no despacho de usinas, o que implica em aumento dos custos de operação do sistema, pois se há vertimento em razão de restrição de transmissão, usinas térmicas são acionadas, com consequências para os consumidores. De forma semelhante, ao não ocorrer a geração em uma hidrelétrica conforme indicado pelos modelos de operação do sistema em decorrência de atrasos na execução das obras de geração, usinas térmicas são acionadas, com consequências para os consumidores. 
O Plano Plurianual (PPA) que é um instrumento destinado a organizar e viabilizar a ação pública, com vistas a cumprir os fundamentos e os objetivos da República, foi frustrado no que concerne a expansão da transmissão.
Essa frustração se deveu a paralisação de 6.300 km de linhas de transmissão da Abengoa já que o PPA 2016-2019 (meta 0023) previa implantar 23.000 km de novas linhas de transmissão no Sistema Elétrico Nacional. 
O retardo na execução de tais obras é capaz de desmantelar a confiabilidade do setor elétrico e causar prejuízos para a oferta de energia para o sistema elétrico, afetando todo o suprimento de energia do país.
No que diz respeito ao dano já causado para a administração pública brasileira face a paralisação das obras da Abengoa, o ONS dimensionou que, no período úmido 2016/2017, dado a disponibilidade das usinas de Tucuruí, Belo Monte e Estreito e o que foi efetivamente despachado nessas usinas em função do limite de exportação da região Norte, houve 968 MWmédios de energia turbinável que foi vertida por esgotamento da capacidade de transmissão, o que representa um volume de 4.181.760 MWh (968 MWmédios x 24 horas x 180 dias) , energia suficiente para energizar 19 milhões de residências em seis meses. Considerando o preço de R$ 137,60/MWh, resulta em prejuízo para o setor de R$ 575.410.176,00 (a preços de maio 2017) .
Se considerarmos que o ONS já estimou como será o período úmido de 2017/2018, com restrição de 1400 MWmédios, ou seja, 6.048.000 MWh (1400 MWmédios x 24 horas x 180 dias) em seis meses, o que representa o consumo de 27 milhões de residências no período. Em valores, se considerado patamar de preços similares, alcançará cifra superior a R$ 832 milhões no semestre que iniciará em novembro de 2017 até abril de 2018.
O ONS estima que somente no período úmido de 2019/2020 não haverá restrição de geração hidráulica na região Norte. Contudo, no período úmido de 2017/2018 a previsão é de que a restrição alcançará 600 MWmédios-dia e, em 2018/2019, 1.400 MWmédios-dia. 
Isso significa que a UHE Belo Monte que será a terceira maior usina do mundo, atrás da chinesa Três Gargantas, com 22,5 mil MW, e da binacional Itaipu, com 14 mil MW, e a segunda maior do país, não pode escoar sua energia em razão da paralisação das obras da Abengoa, razão pela qual se propõe o envio do Relatório, Voto e Acórdão para que o Ministério Público para que, a seu juízo, adote eventuais medidas cabíveis, uma vez que no período úmido de 2016/2017, houve prejuízo de R$ 575 milhões. No período úmido de 2017/2018, o prejuízo alcançará R$ 832 milhões. Tudo isso em razão do não escoamento de energia da região Norte face a ausência das linhas de transmissão paralisadas da Abengoa.
PROPOSTA DE ENCAMINHAMENTO
Ante o exposto, submetem-se os autos à consideração superior, propondo o que segue:
a) envio de cópia do Relatório, Voto e Acórdão que vier a ser adotado para o Ministério Público, para que, a seu juízo, adote possíveis providências cabíveis, nos termos do art. 41, § 2º da Lei 8.443/1992 c/c o art. 248 do RITCU c/c o art. 7º da Lei 7.347/1985 ante os fatos a seguir elencados.
a.1) descumprimento dos 9 contratos de concessão firmados entre União e Abengoa, todas as obras paralisadas desde 2015, que totalizam 6.300 Km de linha de transmissão em 500 kV (Contratos 001/2013, 005/2013, 006/2013, 009/2013, 010/2013, 013/2013, 002/2014, 015/2014 e 20/2014) ; 
a.2) a ausência das linhas de transmissão trouxe dano ao Sistema Elétrico Brasileiro uma vez que feriu a política de expansão do sistema elétrico brasileiro, por impedir que o potencial de geração da região Norte seja escoada para outras regiões; 
a.3) o sistema está operando com restrição, o que afeta a sua confiabilidade e a otimização hidrotérmica, pondo em risco o próprio suprimento de energia elétrica;
a.4) o ONS é obrigado a optar por cortar até seis unidades geradoras da UHE Belo Monte ou até quatro unidades na UHE Tucuruí, dada a elevada geração disponível na região Norte no período úmido; 
a.5) o sistema elétrico, no período úmido de 2016/2017, deixou de escoar 968 MWmédios em razão da paralisação das obras da Abengoa, o que se consubstanciou em dano para a administração pública da ordem de R$ 575 milhões a preços de maio/2017;
a.6) já no período úmido de 2017/2018, deixará de escoar 1400 MWmédios, que custará R$ 832 milhões, o que representa o consumo de 27 milhões de residências no período; 
a.7) frustração do Plano Plurianual dada a paralisação de 6.300 km de linhas de transmissão da Abengoa já que o PPA 2016-2019 (meta 0023) previa implantar 23.000 km de novas linhas de transmissão no Sistema Elétrico Nacional; 
a.8) o dano ao Sistema Elétrico Brasileiro foi causado exclusivamente pela estratégia empresarial do grupo espanhol Abengoa que agora encontra-se em recuperação judicial. O que deu causa a paralisação das obras advieram de suas atividades empresariais e não do Poder Concedente, da Aneel, ou qualquer órgão ligado ao meio ambiente. 
b) recomendar que a Agência Nacional de Energia Elétrica (Aneel) , tão logo seja exarada a decisão judicial definitiva do processo 0029741-24.2016.8.19.0001, em trâmite na 5ª Vara Empresarial do Estado do Rio de Janeiro, adote as medidas judiciais necessárias para processar a Abengoa por perdas e danos em face da inadimplência contratual, informando ao Tribunal da medida adotada;
c) remeter cópia do relatório do Ministro-Relator, votos e acórdão oriundos da decisão a ser exarada pelo Tribunal aos seguintes destinatários: Programa de Parcerias de Investimentos da Presidência da República; Centrais Elétricas Brasileiras S/A (Eletrobras) ; Empresa de Pesquisa Energética, Ministério de Minas e Energia, Operador Nacional do Sistema Elétrico, Comissão de Serviços de Infraestrutura do Senado Federal, Comissão de Minas e Energia da Câmara dos Deputados; e Controladoria-Geral da União.
d) retornar os autos para a SeinfraElétrica para continuidade do acompanhamento. [...]"
	É o Relatório.

8.1. José Renato Pinto da Fonseca, Estefania Torres Gomes da Silva e outros, representando Agência Nacional de Energia Elétrica.

Não atuou.

RELATÓRIO DE ACOMPANHAMENTO DOS EMPREENDIMENTOS DE GERAÇÃO E TRANSMISSÃO DA USINA HIDRELÉTRICA (UHE) DE BELO MONTE. AVALIAÇÃO DAS AÇÕES ADOTADAS PELO PODER CONCEDENTE E PELO REGULADOR PARA ASSEGURAR A CONCATENAÇÃO CRONOLÓGICA DAS OBRAS DE GERAÇÃO E TRANSMISSÃO. RISCOS À SEGURANÇA ENERGÉTICA DO SISTEMA INTERLIGADO NACIONAL. IMPACTOS TARIFÁRIOS AO CONSUMIDOR (PRESERVAÇÃO DA MODICIDADE TARIFÁRIA). CIÊNCIA. RECOMENDAÇÕES. PROSSEGUIMENTO DO ACOMPANHAMENTO. COMUNICAÇÕES.

RELATÓRIO DE ACOMPANHAMENTO (RACOM)

Secretaria de Fiscalização de Infraestrutura de Energia Elétrica (SeinfraElétrica).

Aprecia-se, nesta oportunidade, Acompanhamento dos empreendimentos de geração e transmissão da Usina Hidrelétrica (UHE) de Belo Monte, no Rio Xingu, Estado do Pará, conforme autorização constante do Acórdão 564/2017-TCU-Plenário. A fiscalização foi conduzida pela Secretaria de Fiscalização de Infraestrutura de Energia Elétrica (SeinfraElétrica) .
A UHE Belo Monte é uma hidrelétrica a "fio d'água", ou seja, com baixa capacidade de reservação e regularização, sendo seu perfil de geração sazonal anual muito dependente da afluência hídrica. Este é o arranjo de engenharia possível para Belo Monte gerar energia com baixo impacto socioambiental em razão da menor área alagada possível (reservatório com apenas 503 km²) . Após concluída, a usina terá capacidade total instalada de 11.233,1 MW e adicionará 4.571 MWmédios de energia ao sistema elétrico brasileiro, energia suficiente para abastecer 40% do consumo residencial de todo o País. Belo Monte é um empreendimento estruturante para a política nacional de expansão da geração de energia elétrica. 
Em abril de 2010, o consórcio Norte Energia S.A ganhou o leilão estruturante para geração de energia de Belo Monte. O grupo é composto pela holding Eletrobras (e subsidiárias) , agentes privados e fundos de pensão públicos. A Eletrobras participa com 15%, Chesf com 15% e Eletronorte com 19,98%, totalizando 49,98%. A Petros e Funcef, fundos de pensões e investimentos dos funcionários da Petrobras e da Caixa Econômica Federal, participam com 10% cada. Já os agentes privados são: Amazônia, com 9,77%; Aliança, com 9%; Belo Monte, com 10%; J. Malucelli Energia, com 0,25%; e Sinobras, com 1%.
Para o perfeito escoamento da energia de Belo Monte, são necessárias importantes obras de transmissão, sendo as principais: 1º e 2º Bipolo de corrente contínua ligando a SE Xingu ao Sudeste do País, com datas de necessidade respectivamente em fevereiro/2018 e março/2019, bem como de obras de reforço e interligação com o Nordeste, inicialmente, a cargo da empresa espanhola Abengoa. Essas últimas, compostas de 16 contratos de concessão, 9 ainda não tinham sido concluídas, à época da realização da fiscalização, sendo que algumas sequer iniciadas (Peça 63) , de forma que o cronograma das obras de geração e de transmissão estão descasados. Este foi o achado mais relevante desta fiscalização e será tratado mais adiante neste Voto.
O presente trabalho tem como objetivo aferir a conformidade e eficiência das ações adotadas pelo Poder Concedente e pelo regulador para assegurar a concatenação cronológica das obras de geração e transmissão e para evitar restrições no intercâmbio de energia entre as regiões do País, de sorte que a otimização do sistema não seja prejudicada, impondo riscos à segurança energética e impactos tarifários ao consumidor pela não utilização de energia elétrica disponível mas sem linhas de transmissão para escoamento.
Cabe registrar, inicialmente, que as informações trazidas no presente Relatório refletem o retrato do momento da realização dos trabalhos. 
Neste acompanhamento verificou-se, à época da realização da fiscalização, que a implantação de linhas de transmissão para escoamento da energia da Região Norte, em especial a UHE Belo Monte, estava paralisada desde o final de 2015, o que já provocou danos concretos para a administração pública e está impactando todo o intercâmbio da região Norte para o Sudeste e o Nordeste.
Em janeiro de 2016, a concessionária espanhola Abengoa, responsável por 9 contratos de transmissão, havia entrado com pedido de recuperação judicial. Com isso, as obras sob sua responsabilidade foram paralisadas. Obteve decisões judiciais favoráveis que, de certa forma, criaram obstáculos para a ação do Poder Concedente e da reguladora. Entretanto, em 27/7/2017, a AGU conseguiu reverter a liminar que impedia o trâmite do processo de caducidade das concessões.
A Aneel concedeu vários trechos de obras de transmissão para a Belo Monte Transmissora de Energia (BMTE) , cujos contratos também foram questionados e judicializados, mas mesmo assim, com muito atraso, as obras estão sendo executadas.
Assegura a Seinfraelétrica que, com a paralisação das obras da Abengoa, o empreendimento de responsabilidade da Linhas de Itacaiunas Transmissora de Energia (LITE - Isolux) passou a ter mais relevância para o escoamento de Belo Monte, contudo, essa empresa também passa por dificuldades financeiras. A obra citada é a linha de transmissão 500 kV Tucuruí - Itacaiunas. Esta concessão está em fase de caducidade por parte da Aneel.
Outro aspecto que a unidade técnica entendeu relevante se refere à implantação da UHE Belo Monte, cujo cronograma de implantação está atrasado em um ano. A concessionária Norte Energia, responsável pela implantação da UHE Belo Monte, também está enfrentando dificuldades financeiras. Há divergência entre os sócios dessa concessionária quanto à aplicação de cláusula do Acordo de Acionistas, que trata da compra e venda da energia gerada pela UHE Belo Monte, a ser destinada ao Ambiente de Contratação Livre (ACL) . Enquanto os demais sócios interpretam que a Eletrobras deve adquirir os 914 MWmédios por ano, que seriam destinados ao ACL, a estatal entende que inexiste tal obrigação.
Segundo informações obtidas pela SeinfraElétrica, a Eletrobras considera que, se adquirir essa energia, assumirá um resultado negativo que oscila entre R$ 11 e R$ 23 bilhões, considerando os 30 anos do contrato de concessão. Assim, enquanto essa questão não for resolvida, a Norte Energia está impedida de receber um complemento do financiamento estruturado com o BNDES, da ordem de R$ 2 bilhões, pois depende de contratos de longo prazo para caracterizar recebíveis da parcela do ACL.
Considerando que a questão ainda não foi resolvida entre a Eletrobras e a Norte Energia, entende a SeinfraeElétrica que permanece a insegurança do cumprimento do cronograma da obra de geração, que, à época, já tinha um ano de atraso. Além disso, há a questão pendente de penalização da Norte Energia por atraso de um ano na execução da obra da usina em razão de decisão judicial, o que impede a Aneel de punir a concessionária. O atraso nas obras resulta em um problema de otimização da operação do SIN, seja por restrições nos intercâmbios entre as regiões do País, seja por limitações no despacho de usinas, o que implica aumento dos custos de operação do sistema, pois se há vertimento em razão de restrição de transmissão, usinas térmicas são acionadas, com consequências para os consumidores. De forma semelhante, ao não ocorrer a geração em uma hidrelétrica conforme indicado pelos modelos de operação do sistema em decorrência de atrasos na execução das obras de geração, usinas térmicas são acionadas, o que também causa prejuízo. 
Relata, ainda, que o Plano Plurianual (PPA) foi frustrado no que concerne à expansão da transmissão e que esta frustração se deveu à paralisação de 6.300 km de linhas de transmissão da Abengoa no Sistema Elétrico Nacional. Assim, no entender da unidade técnica, o retardo na execução de tais obras teria um potencial de comprometer a confiabilidade do setor elétrico e causar prejuízos para a oferta de energia para o sistema elétrico, afetando todo o suprimento de energia do País, situação que não deve ser desconsiderada nas análises a serem feitas pelo Tribunal.
No caso em apreciação, a paralisação de 6.300 km de linhas de transmissão da Abengoa frustrou o PPA, na medida em que a expansão da transmissão explícita no PPA 2016-2019 (meta 0023) era implantar 23.000 km de novas linhas de transmissão no Sistema Elétrico Nacional (Peça 66, p. 104) . 
No que diz respeito ao dano já causado para a administração pública face à paralisação das obras da Abengoa, a SeinfraElétrica registrou que o ONS dimensionou que, no período úmido 2016/2017, em razão da disponibilidade das usinas de Tucuruí, Belo Monte e Estreito e o que foi efetivamente despachado nessas usinas, em função do limite de exportação da região Norte, houve 968 MWmédios de energia turbinável, que foi vertida por esgotamento da capacidade de transmissão, o que representa um volume de 4.181.760 MWh (968 MWmédios x 24 horas x 180 dias) , energia suficiente para energizar 19 milhões de residências por seis meses. Considerando o preço de R$ 137,60/MWh, resultou em prejuízo para o setor de R$ 575.410.176,00 (a preços de maio 2017) (Peça 31) .
Assim, se for considerado que o ONS teria estimado como seria o período úmido de 2017/2018, com restrição de 660 MWmédios, ou seja, 2.851.200 MWh (660 MWmédios x 24 horas x 180 dias) em seis meses, o que representaria, em valores, considerando patamar de preços similares, o prejuízo superior a R$ 392 milhões, no semestre entre novembro de 2017 até abril de 2018. Ante isso, o ONS estimou que somente no período úmido de 2019/2020 não haveria restrição de geração hidráulica na região Norte. Contudo, no período úmido de 2018/2019, a previsão era de que a restrição alcançaria 1.400 MWmédios-dia. 
Considerando o prejuízo já concretizado por conta do escoamento de energia muito prejudicado, no período úmido de 2016/2017 (R$ 575 milhões) , em razão da paralisação das obras da Abengoa, a unidade técnica entendeu, na oportunidade, que deveria ser enviado o Relatório, Voto e Acórdão para o Ministério Público para que, a seu juízo, adotasse eventuais medidas cabíveis.
Entretanto, em resposta à solicitação de informações expedidas pela Seinfraelétrica, por solicitação do meu Gabinete, com o fito de atualizar informações sobre a presente Auditoria, no que tange ao impacto, de fato, ocorrido na restrição de transmissão no período úmido de 2017/2018, o ONS informou que o impacto real foi de 842 MWmédio, que perfaz R$ 500.511.744,00. Ou seja, um aumento de R$ 108.511.744 milhões da estimativa feita pelo ONS em 2017 (ver figura 2 da instrução de Peça 80, fonte Peça 32, p. 12) .
Como visto, o prejuízo realizado foi significativo e além do estimado. Assim, entendo de extrema relevância este trabalho, desenvolvido em cumprimento à determinação do Acórdão 564/2017-TCU-Plenário, que possibilitou essa constatação. Como visto, houve expressivos atrasos nas obras de geração e nas obras de transmissão de reforços que permitiriam a conexão com os bipolos. Tais obras, em sua maioria, como visto no Relatório, estavam a cargo da Abengoa. Essa empresa também estava responsável por obras de transmissão no Nordeste que garantiriam o escoamento de energia oriunda de usinas eólicas.
As informações adicionais obtidas após a realização desta fiscalização, acerca do impasse judicial que impedia a Aneel a licitar as instalações que eram da Abengoa, apontam que após a justiça derrubar a liminar, foi possível relicitar as linhas concedidas a Abengoa. Assim, o Leilão Aneel 2/2017, lotes 3 a 5, analisados no TC Processo 025.123/2017-3 (Peça 16, § 54 ao 65) , contemplaram obras indispensáveis para o escoamento de Belo Monte.
Segundo a unidade técnica, os Lotes 3 e 4 do Leilão 2/2017-Aneel apresentam soluções paralelas às instalações da ATE XXI e ATE XVI, respectivamente. Já o Lote 5 apresenta alternativa às instalações da ATE XVII Transmissora de Energia S.A. Tais empreendimentos foram selecionados para análise, por serem mais impactantes para o escoamento da energia de fontes de geração contratada, como as oriundas da UHE Belo Monte e de novas fontes eólicas da região Nordeste. Desta feita, há expectativa que tais instalações entrem em operação no horizonte definido no contrato de concessão.
Além das questões precedentes, outras constatações trazidas neste Relatório evidenciam a necessidade de um perfeito planejamento, associado a uma adequada execução do processo de concessão no setor elétrico, sendo exemplo disso a já mencionada paralisação de 6.300 km de linhas de transmissão da Abengoa que frustrou o PPA, na medida em que a expansão da transmissão explícita no PPA 2016-2019 (meta 0023) era implantar 23.000 km de novas linhas de transmissão no Sistema Elétrico Nacional (Peça 66, p. 104) . O retardo na execução de tais obras impactou diretamente a eficácia de políticas públicas destinadas ao setor elétrico, além de trazer consequências negativas para os consumidores de energia elétrica. 
Com investimentos tão vultosos e de grande relevância para qualquer propósito de desenvolvimento do nosso País, principalmente em regiões tão carentes de infraestrutura como é o caso das regiões Norte e Nordeste, não podemos nos permitir erro que leva a atraso de 6 anos no cronograma traçado para o perfeito escoamento da energia produzida por tão grandiosa e polêmica obra, que foi a construção da UHE de Belo Monte.
No que diz respeito ao planejamento estratégico, a UHE Belo Monte foi projetada para integrar-se ao Sistema Interligado Nacional (SIN) , como base fundamental para expansão e regularização da oferta de energia no País, o que foi estabelecido por um planejamento de expansão/reforço da rede de transmissão a partir de estudos e ações dos entes EPE, MME, Aneel e ONS visando o adequado escoamento da produção. A não conclusão das obras está causando grave risco ao setor de energia em razão da restrição do escoamento da energia gerada pelas UHEs Belo Monte, Tucuruí e Estreito, impactando a política pública de expansão da transmissão e de segurança energética.
Até mais grave do que o prejuízo financeiro relatado nos itens 17 a 20 deste Voto, foi o dano causado pela perda de energia. Inimaginável aceitar que 968 MWmédios de energia turbinável foram vertidos por esgotamento da capacidade de transmissão, energia suficiente para energizar 19 milhões de residências. A perda no período úmido de 2017/2018, que alcançou 842 MWmédio, ocorreu em face da paralisação das obras da Abengoa, fato que não pode ser desconsiderado pelos órgãos de planejamento e controle.
Deve ser lembrado que houve atuação da Aneel no acompanhamento dos processos judiciais relativos aos 9 contratos de concessão firmados entre a União e a Abengoa. O acolhimento, pelo judiciário do argumento apresentado pela Aneel e pela União, no sentido de que o interesse privado da Abengoa não poderia prevalecer sobre o interesse da coletividade e que a suspensão dos processos de caducidade pelo judiciário teria cerceado o poder de fiscalização da Aneel em relação aos contratos de concessão, foi um importante passo para consolidar a jurisdição da agência na sua ação de defesa do interesse público maior, que sempre tem de prevalecer em relação ao interesse privado. 
Com certeza, a melhoria da interface com os órgãos do poder Judiciário, conforme informado pela Aneel, é medida importante. Não é incomum que decisões administrativas sejam judicializadas. Assim, atuação no sentido de reduzir o tempo de resposta efetivo das decisões da Aneel, além de aprimorar a compreensão das questões importantes do setor pelas demais esferas do Estado, pode minimizar ou evitar impactos advindos dos demorados trâmites jurídicos.
Nesse aspecto a atuação no caso Abengoa é exemplo. O deslinde judicial permitiu à Agência licitar novamente os lotes afetados de forma mais ágil, apesar do comportamento litigante da concessionária em dificuldades, mitigando prejuízos que ainda poderiam ser maiores. 
Independentemente das ações adotadas pela Aneel, EPE e MME no caso Abengoa, para que houvesse a concatenação entre a entrada em operação da geração e da transmissão associadas à UHE Belo Monte, concordo com a SeinfraElétrica quando afirma que há espaço para melhorias no processo de gestão dos contratos de concessão na fase anterior à contratação, principalmente em relação aos estudos básicos das transmissões (estudos de viabilidade) , modelagem dos contratos e da licitação, critérios de habilitação dos licitantes, entre outros.
Conforme consta da resposta da Aneel, ocorreram alterações profundas na modelação de contratação, especialmente no quesito referente aos riscos do descompasso da geração e transmissão serem alocados ao consumidor. Embora a precificação desse risco seja realizada agora pelo gerador, com possível aumento da tarifa ofertada, cria-se um mecanismo de incentivos a este agente de fazer gestões junto à transmissora para que o empreendimento seja concluído no prazo.
Assim, reputo como fundamentais os trabalhos desenvolvidos por este Tribunal no âmbito da auditoria que trata o TC Processo 028.601/2016-5, Acórdão 523/2018-TCU-Plenário, bem como dos trabalhos de que são exemplos os Acórdãos 288/2016 e 2.316/2014, ambos TCU-Plenário, que com certeza contribuíram para o aperfeiçoamento da modelação de licitações para esse importante setor, com o fito de evitar descompasso na conclusão de empreendimentos de geração e de transmissão de energia elétrica. 
Concordo, portanto, ser oportuno manter o acompanhamento das medidas adotadas pela Aneel para melhoria da modelagem dos contratos de concessão e geração, bem como a fiscalização destes, no bojo dos processos de acompanhamentos realizados por força da IN-TCU 81/2018, alterada pela IN-TCU 82/2018, bem como em ações específicas a serem realizadas pela unidade técnica ao juízo da oportunidade, relevância, materialidade e risco.
Por fim, manifesto minha concordância, em essencial, com as demais medidas propostas pela unidade técnica no item 140 do Relatório precedente, não deixando de ressaltar que as situações apontadas neste Relatório são retrato do momento da realização do acompanhamento e que alguns fatos podem ter sofrido alterações que serão objeto de aferição na continuidade dos trabalhos realizados por este Tribunal.
	Ante o exposto, VOTO no sentido de que o Tribunal adote a deliberação que ora submeto à apreciação deste Colegiado
TCU, Sala das Sessões Ministro Luciano Brandão Alves de Souza, em 28 de agosto de 2018.
AROLDO CEDRAZ 
Relator